【裁判字號】    97,重上,243
【裁判日期】    971014
【裁判案由】    拆屋還地等
【裁判全文】
臺灣高等法院民事判決                 97年度重上字第243號
上  訴  人  甲○○
訴訟代理人  葉春生律師
被上訴人    乙○○
                        樓
訴訟代理人  林東乾律師
上列當事人間拆屋還地等事件，上訴人對於中華民國97年3月31
日台灣士林地方法院97年度士訴字第1號第一審判決提起上訴，
經本院於97年9月30日言詞辯論終結，判決如下：
    主  文
上訴駁回。
第二審訴訟費用由上訴人負擔。
    事實及理由
一、被上訴人起訴主張：台北市○○區○○段一小段第66、67地
    號土地（下稱系爭二筆土地）為兩造所共有，被上訴人應有
    部分為四分之三，上訴人應有部分為四分之一，系爭二筆土
    地上原坐落有兩造共有之未辦保存登記舊建物（下稱舊建物
    ），舊建物因年久失修而滅失，上訴人未經被上訴人同意，
    擅自於民國（下同）95年5月間， 在系爭二筆土地上興建門
    牌號碼台北市大同區○○○路124號房屋（ 下稱系爭建物）
    東側店面即如原判決附圖（下稱附圖）所示編號甲、乙部分
    （面積分別為9平方公尺、29平方公尺， 下稱系爭建物東側
    店面），惟雙方就系爭二筆土地及舊建物間並無分管協議，
    上訴人係無權占用系爭二筆土地其中38平方公尺，被上訴人
    自得請求上訴人將系爭二筆土地騰空返還全體共有人，併請
    求相當於租金之不當得利等情。爰依民法第821條、第767條
    、第179條之規定，求為命：(一) 上訴人應將坐落於系爭二筆
    土地上之系爭建物東側店面拆除，將所占用土地騰空返還全
    體共有人。(二)上訴人自95年9月7日起，至返還上開占用土地
    之日止，按總占用面積38平方公尺乘以應有部分四分之三，
    按月給付被上訴人以每平方公尺依當年期申報地價（即公告
    地價百分之八十）年息百分之九除以十二計算之不當得利。
    （原審為上訴人敗訴之判決，上訴人聲明不服。另被上訴人
    於原審請求按年息百分之十計算不當得利，其中就超過年息
    百分之九部分，經原審為被上訴人敗訴之判決，被上訴人未
    聲明不服，該部分已告確定）並答辯聲明：上訴駁回。
二、上訴人則以：系爭建物早已存在，且於5年6月時即有供電之
    事實，上訴人與被上訴人之母曾將各自使用系爭建物之部分
    分別出租他人，可見上訴人與被上訴人之母就系爭建物及系
    爭二筆土地之使用，早有默示分管之合意，上訴人並非無權
    占有。況被上訴人取得系爭二筆土地之應有部分，乃繼承其
    父高朝陽應有部分四分之一，及向其母高吳春買受應有部分
    四分之二而來，被上訴人應可得知默示分管契約之存在，被
    上訴人應受分管契約之拘束。且系爭建物未曾滅失，上訴人
    僅於95年間對系爭建物加以整修。另系爭二筆土地及系爭建
    物前共有人王局等人，於70年間將系爭二筆土地應有部分賣
    給被上訴人母高吳春時，並未以同一價格通知共有人即上訴
    人母周阿歪優先承購；又被上訴人母高吳春於95年間，將系
    爭二筆土地應有部分出賣予被上訴人時，亦未通知上訴人以
    同一價格優先承購，均於法有違，被上訴人取得系爭二筆土
    地應有部分之程序既有瑕疵，提起本件訴訟，即屬權利濫用
    ，有違誠信原則等語，資為抗辯。並上訴聲明：(一)原判決不
    利上訴人部分廢棄。(二)上開廢棄部分，被上訴人在第一審之
    訴駁回。
三、被上訴人主張兩造為系爭二筆土地共有人，被上訴人應有部
    分為四分之三，上訴人應有部分為四分之一，如附圖所示編
    號甲、乙部分之系爭建物東側店面坐落於兩造共有之系爭二
    筆土地上，現由上訴人單獨使用之事實，業據提出土地登記
    謄本為證，並經原審會同臺北市建成地政事務所人員履勘現
    場測量屬實，有勘驗筆錄及複丈成果圖可稽（見原審卷第73
    、116頁），且為上訴人所不爭執，堪信為真正。 被上訴人
    又主張兩造就系爭二筆土地及舊建物間並無分管協議，上訴
    人無權占用系爭二筆土地其中38平方公尺興建系爭建物東側
    店面，被上訴人自得依民法第821條、第767條、 第179條之
    規定請求上訴人拆除系爭建物東側店面，將系爭二筆土地騰
    空返還全體共有人，併請求相當於租金之不當得利等語，惟
    為上訴人所否認，並以上述情詞置辯。是以本件兩造爭執之
    要點在於：兩造就二筆土地之使用，是否有默示分管契約關
    係存在？被上訴人提起本訴，是否違背誠信原則，而屬權利
    濫用？被上訴人可否請求上訴人拆屋還地及給付相當於租金
    之不當得利？茲析述如下。
四、兩造間就系爭二筆土地之使用，是否有默示分管契約關係存
    在？
  (一)按「當事人主張有利於己之事實者，就其事實有舉證之責任
    。」，民事訴訟法第277條前段定有明文。又「 各共有人，
    按其應有部分，對於共有物之全部，有使用、收益之權，除
    契約另有訂定外，由共有人共同管理之。」， 民法第818條
    及第820條第1項分別明文規定。因此，共有人對共有物之特
    定部分占有使用，應徵得其他共有人全體同意。上訴人主張
    其使用系爭建物東側店面所坐落之土地，乃基於兩造間默示
    分管契約之約定，非無權占用云云，既為被上訴人所否認，
    依上開條文規定，自應由上訴人就此有利於己之事實，負舉
    證責任。
  (二)經查，被上訴人父母偕同被上訴人約於50年間進入舊建物內
    居住，當時舊建物有二層，每層中間均為長廊走道，走道東
    西兩側各有二房間，上訴人母親當時使用之房間為一樓東側
    臨路房間及二樓東側後段房間，其餘六房間則為被上訴人全
    家所使用，至於一樓走道臨路端所設木門一扇、一樓後方所
    設廁所及通往二樓之樓梯，均由兩家共同使用之事實，業據
    證人即被上訴人母親高吳春於原審證述屬實，並當庭繪製當
    時舊建物一、二樓室內格局2紙在卷可參（見原審卷第180、
    183、184頁），且為上訴人所不爭執（見原審卷第180、181
    頁），足證舊建物一、二樓東側房間並非均由上訴人母親占
    有使用，兩造母親當年充其量僅針對舊建物各自使用之房間
    有默示分管合意，自不得單憑當年兩造母親使用「一樓房間
    」之範圍，推論兩造母親當時即對於舊建物東側房間坐落於
    系爭二筆土地之範圍及位置，默示合意該部分土地由上訴人
    母親分管。
  (三)次查，舊建物原為檜木屋頂之磚石造二層樓房屋（見本院卷
    第40頁房屋稅籍紀錄表）， 嗣於95年7月14日經臺北市建成
    地政事務所派員會同臺北市稅捐稽徵處大同分處人員至現場
    會勘結果，認定現場無屋頂，破損無建物，臺北市稅捐稽徵
    處大同分處於95年7月31日依台北市建成地政事務所95年7月
    17日建測駁字第000102號通知，認定現場破損無建物而註銷
    房屋稅籍，此有台北市建成地政事務所通知、臺北市稅捐稽
    徵處大同分處適用自用住宅地稅率課徵土地增值稅處理意見
    表、房屋稅籍紀錄表可稽（見本院卷第37、38、42頁）。臺
    北市政府都市發展局97年1月2日北市都建字第096713 03900
    號函亦認：「該址建物一樓前方壁體及兩側共同壁尚完整，
    後側亦有部分既有壁體存在，一樓既有之屋頂板局部存在」
    （見本院卷第43頁）， 堪認舊建物於95年7月14日地政事務
    所勘查時已破損無屋頂。再參酌證人即舊建物之先後承租人
    侯茂松、王源分別證稱：「約15至17年前承租…，我七年前
    退休離開系爭舊建物時，屋頂部分杉木塌下，根本無法居住
    使用，並無避雨功能。」、「我記得約十年前開始承租…，
    承租之初，沒有現有輕鋼架天花板、當時原本只是樓板，一
    下雨就漏水…。」等語（見原審卷第79、80、150頁）， 益
    加可證系爭舊建物於證人侯茂松、王源承租時即已不堪使用
    ，而至95年7月14日地政事務所勘查時，更已破損無屋頂，
    僅存部分壁體及局部一樓屋頂板，確已不足避風雨，而達經
    濟上使用之目的，自非屬民法第六十六條第一項所規定之土
    地上之定著物（ 最高法院63年度第6次民庭庭推總會議決議
    (一)參照）， 上訴人其後於95年9月間再興建系爭建物東側店
    面使用（在一樓樓板上方鋪設之鐵板、輕鋼架天花板、正面
    鐵捲門、西側木板隔間、後段廁所一間及屋後鐵門一扇，見
    原審卷第134、157、158頁、本院卷第102頁），其外觀、形
    狀、格局、主要結構、面積、使用建材，均與舊建物全然不
    同，自屬占有使用共有之系爭二筆土地特定部分之新建房屋
    ，兩造母親當年共同使用之舊建物所有權，顯已隨舊建物滅
    失而歸於消滅。
  (四)雖臺北市政府都市發展局97年1月2日北市都建字第09671303
    900號函認：「…該房屋非空無一物，屬既存違建修繕（建
    ），故准予恢復原房屋稅籍…」等語（見本院卷第43頁），
    不過係就系爭建物東側店面可否沿用舊建物之房屋稅籍所為
    之行政認定，與民法上判斷舊建物是否滅失無涉，自不得作
    為舊建物仍繼續存在之依據。上訴人執此辯稱系爭建物東側
    店面屬既存違建修繕，舊建物並未滅失，無須徵得系爭二筆
    土地其他共有人全體同意云云，並無可採。
  (五)末查，上訴人未能舉證證明兩造之前手就系爭建物東側店面
    所坐落之系爭二筆土地有分管之約定，復自承兩造就系爭二
    筆土地並無分管之約定（見本院卷第78頁），則上訴人徒憑
    其母當時使用系爭二筆土地上舊建物之房間為一樓東側臨路
    房間及二樓東側後段房間，辯稱兩造應各自繼受母親之分管
    契約約定，系爭二筆土地之東側部分由上訴人分管，上訴人
    並非無權占用云云，並無可採。
五、被上訴人提起本訴，是否違背誠信原則，而屬權利濫用？
  (一)按權利之行使，不得違反公共利益，或以損害他人為主要目
    的，民法第148條第1項固有明文。 惟按民法第148條權利濫
    用之禁止，係規定行使權利，不得以損害他人為主要目的，
    若當事人行使權利，雖足使他人喪失利益，而苟非以損害他
    人為主要目的，即不在該條所定範圍之內（最高法院45年台
    上字第105號判例參照）。故權利濫用者， 須兼備主觀上專
    以損害他人為主要目的及客觀上因權利行使取得利益與他人
    所受損害不相當，缺一不可。是以行使權利者，主觀上若非
    專以損害他人為主要目的時，縱因權利之行使致影響相對人
    之利益時，亦難認係權利濫用。再按土地法第34條之1第5項
    、第2項所規定之通知義務， 純屬公同共有人間之內部關係
    ，公同共有人未踐行此項通知義務，僅生應否負損害賠償責
    任之問題，對於出賣處分之效力，尚無影響，最高法院68年
    台上字第2857、3141號判例均著有明文。
  (二)上訴人抗辯被上訴人取得系爭二筆土地應有部分，並未踐行
    通知分別共有人以同一價格優先承買之義務，縱認屬實，參
    照上開判例意旨，並不影響被上訴人合法取得系爭二筆土地
    應有部分之權利。且被上訴人已另訴請分割系爭二筆土地，
    系爭建物東側店面乃未辦保存登記之建物，現坐落於系爭二
    筆土地上，倘未能釐清系爭建物權利歸屬進而處分，系爭二
    筆土地顯難以發揮最大之利用價值，故被上訴人提出本件訴
    訟主張系爭二筆土地確有拆除地上物回復完整性之必要，難
    認被上訴人係以損害上訴人為主要目的，此外，上訴人並未
    進一步提出切實之證明，空言泛稱：被上訴人取得系爭二筆
    土地應有部分之程序既有瑕疵，提起本件訴訟，即屬權利濫
    用，且有違誠信原則，亦不足採信。
六、被上訴人可否請求上訴人拆屋還地及給付相當於租金之不當
    得利？
  (一)按「各共有人，按其應有部分，對於共有物之全部，有使用
    、收益之權。」、「共有物，除契約另有訂定外，由共有人
    共同管理之。」、「所有人對於無權占有其所有物者，得請
    求返還之，對於妨害其所有權者，得請求除去之」、「各共
    有人對於第三人，得就共有物之全部為本於所有權之請求，
    但回復共有物之請求，僅得為共有人全體之利益為之。」，
    民法第818條、第820條第1項、第767條、 第821分別定有明
    文。故共有人如未經協議或他共有人之同意而就共有物之全
    部或一部任意占有使用時，已屬侵害他共有人之所有權，他
    共有人得本於所有權請求除去其妨害或請求向全體共有人返
    還占用部分。本件上訴人未經他共有人即被上訴人之同意而
    就共有之系爭二筆土地之一部任意占有興建系爭建物東側店
    面使用，已如上述，則被上訴人依上述規定，請求上訴人將
    坐落於系爭二筆土地上之系爭建物東側店面即如附圖所示編
    號甲、乙部分建物拆除，將所占用之土地返還予全體共有人
    ，為有理由，應予准許。
  (二)次按「無法律上之原因而受利益，致他人受損害者，應返還
    其利益。雖有法律上之原因，而其後已不存在者，亦同。」
    ，民法第179條定有明文。又無權占有他人之土地， 可獲得
    相當於租金之利益為社會通常之觀念，最高法院著有61年台
    上字第1695號判例可稽。而「城市地方房屋之租金，以不超
    過土地及其建築物申報總價額年息百分之十為限。」，「土
    地所有權人未於公告期間申報地價者，以公告地價百分之八
    十為其申報地價。」土地法第97條條第1項、 平均地權條例
    第16條前段分別定有明文。本件上訴人無權占有系爭二筆土
    地如附圖所示編號甲、乙部分土地，依社會通常之觀念，可
    獲得免於支付租金之利益，致被上訴人及其他共有人受有損
    害，被上訴人自得依民法第179條之規定， 請求上訴人返還
    其占用系爭二筆土地如附圖所示編號甲、乙部分，按被上訴
    人應有部分四分之三計算之相當於租金之不當得利。
  (三)查系爭二筆土地面對臺北市大同區○○○路，距雙連捷運站
    約100公尺，距馬偕醫院約2、300公尺， 附近商業繁榮、交
    通方便，上訴人占用之面積合計為38平方公尺，業經原法院
    會同台北市建成地政事務所人員履勘現場測量屬實，有勘驗
    筆錄及複丈成果圖附在前案卷內可稽，本院審酌上訴人所占
    用系爭土地地段環境、附近區域生活機能、上訴人利用系爭
    建物東側店面之經濟價值等情形，本院認系爭土地之租金，
    以申報地價年息百分之九計算為相當。從而，被上訴人基於
    不當得利之法律關係，請求上訴人給付自其登記為系爭二筆
    土地所有權人之日即95年9月7日95年9月7日起，至返還系爭
    二筆土地之日止，按總占用面積38平方公尺乘以應有部分四
    分之三，按月給付被上訴人以每平方公尺依當年期申報地價
    （即公告地價百分之八十）年息百分之九除以十二計算之不
    當得利，於法有據，應予准許。
七、綜上所述，被上訴人主張上訴人無權占用系爭二筆土地如附
    圖所示編號甲、乙部分，興建系爭建物東側店面，受有相當
    於租金之利益，致被上訴人受損害，為可採，從而，被上訴
    人本於民法第821條、第767條、第179條之規定， 請求上訴
    人將坐落於系爭二筆土地上之系爭建物東側店面拆除，將所
    占用土地騰空返還全體共有人，並自95年9月7日起，至返還
    上開占用土地之日止，按總占用面積38平方公尺乘以應有部
    分四分之三，按月給付被上訴人以每平方公尺依當年期申報
    地價（即公告地價百分之八十）年息百分之九除以十二計算
    之不當得利，為有理由，應予准許。是則原審就此部分判命
    上訴人如數給付，於法並無違誤。上訴意旨指摘原判決此部
    分不當，求予廢棄改判，為無理由，應予駁回。
八、據上論結，本件上訴為無理由，判決如主文。
中    華    民    國    97    年    10    月    14    日
                    民事第十庭
                        審判長法  官  黃豐澤
                              法  官  林麗玲
                              法  官  蕭艿菁
正本係照原本作成。
如不服本判決，應於收受送達後20日內向本院提出上訴書狀，其
未表明上訴理由者，應於提出上訴後20日內向本院補提理由書狀
（均須按他造當事人之人數附繕本）上訴時應提出委任律師或具
有律師資格之人之委任狀；委任有律師資格者，另應附具律師資
格證書及釋明委任人與受任人有民事訴訟法第466條之1第1項但
書或第2項（詳附註）所定關係之釋明文書影本。
中    華    民    國    97    年    10    月    14    日
                              書記官  王秀雲
附註：
民事訴訟法第466條之1（第1項、第2項）：
對於第二審判決上訴，上訴人應委任律師為訴訟代理人。但上訴
人或其他法定代理人具有律師資格者，不在此限。
上訴人之配偶、三親等內之血親、二親等內之姻親，或上訴人為
法人、中央或地方機關時，其所屬專任人員具有律師資格並經法
院認為適當者，亦得為第三審訴訟代理人。


司法院資訊處製作；財團法人民間司法改革基金會備份。
